臺灣高等法院刑事裁定　　　　　　　　 96年度聲再字第393號
再審聲請人
即受判決人　甲○○
上列聲請人因選罷法案件，對於本院95年度選上訴字第79號，中
華民國95年12月27日第二審確定判決（原審案號：臺灣宜蘭地方
法院95年度選訴字第11號，起訴案號：臺灣宜蘭地方法院檢察署
95年度選偵字第13號），聲請再審，本院裁定如下：
    主  文
再審之聲請駁回。
    理  由
一、本件再審之聲請意旨略以：
  (一)按「有罪之判決確定後，有左列情形之一者，為受判決人之
    利益，得聲請再審：六因發現確實之新證據足認受有判決之
    人應受無罪之判決者」刑事訴訟法第四百二十條第一項第六
    款定有明文。本院九十五年度選上訴字第七九號確定判決判
    決聲請人即被告甲○○犯有公職人員選舉罷免法第九十條之
    一第一項「對於有投票權之人，行求期約或交付賄賂或其他
    不正利益而約定其不行使投票權或為一定行使者」之罪，意
    即須以「有投票權人」為法定構成要件。本件證人王銘芳經
    被告發現係在臺北市○○○路之店家工作，住在臺北市，並
    未設籍於宜蘭市和睦里，根本不具投票權，故王銘芳是否設
    籍宜蘭市和睦里係重要證據，如王銘芳不具投票權人之資格
    ，被告自不該當犯罪，綜攬原確定判決之卷證資料，未見法
    院就王銘芳是否為「有投票權人」為法定證據調查程序，即
    遽為事實之認定，故應有再審之必要。
  (二)原審未慮及證人王銘芳設下陷害教唆之局，意圖得檢舉獎金
    及報復被告，為達目的，所言不實，致採信証詞，誤判事實
    ：
  1.王銘芳陷害教唆之事實：本件原審認被告甲○○之犯罪事實
    ，其犯罪時程係自王銘芳進入東獄廟殿後方，至警察衝至現
    場，以現行犯逮捕被告，為其犯賄選罪之過程，意即犯罪始
    點係王銘芳進入東獄廟後方，然王銘芳前往東獄廟前即已與
    警方連絡，要讓被告落入賄選之罪刑，此即所謂「陷害教唆
    」，此自原審判決第二頁載明：「五、王銘芳於案發之時，
    業經警方交予錄音設備，並進行蒐証錄音」，以及原審判決
    第五頁載明: 「自無以言語表達行求賄選之意之錄音」等情
    ，又稽諸警察早於案發現場埋伏等情，足証本案警方有「陷
    害教唆」之情形。
  2.原審未慮及王銘芳有陷害被告之預謀，未更嚴格檢驗其証詞
    之可信度及真實性，率予採認王銘芳有背經驗法則之証詞，
    致發生犯罪事實認定錯誤，有再審之必要：王銘芳在未發生
    本件爭議事實前，即已與警察聯絡，製造賄選之情境，其居
    心本即異於尋常，渠究係出於為幫助選舉敵對陣營，抑或是
    貪圖檢舉獎金，不得而知，但在未發生犯罪之情節下，即已
    設下「陷害教唆」之局，則王銘芳之動機本即異於常人，渠
    證詞之真實性，本即應受更嚴格、更慎重之質疑，且渠証詞
    所述之犯罪事實更應有更嚴謹之證物來加以佐證，乃本件全
    部犯罪事實之證據，竟僅出於王銘芳一人之證詞，惟該証詞
    明顯違背經驗法則，及案發當時錄音筆之譯文內容，並不足
    採，茲述之如下：
  (1)王銘芳稱被告有以手勢比二，左手比數錢之動作云云，此明
    顯異於常情，既然被告與王銘芳兩人至廟殿後方，兩人獨處
    而於隱密之下，衡情即係以直接言語對談，豈有比手勢之理
    ，揆諸王銘芳自警方處攜帶之錄音筆，竟未顯現任何有關行
    求、期約賄選之言詞，故王銘芳事後始稱係比手勢無法錄音
    云云，唯自王銘芳動機本即不單純之情形下，基於達成陷害
    教唆之目的，既然錄音筆未有任何犯罪錄音事實之情形，始
    杜撰被告比手勢之不實情節非不可想像，更何況常人如比手
    勢，嘴巴即不發言，該比手勢之情形下，應有錄音空白之情
    形，只要比較談話情節，並對照錄音空白之情形，則可明王
    銘芳所言不實。
  (2)重要証物錄音筆存不存在，王銘芳當庭說謊，足証渠所言行
    求賄選一事，係屬不實：依本案警員林俊谷於九十五年六月
    十日案發當日供述：「（處理經過為何？）我們接獲地檢署
    通報說有人要檢舉賄選，通報有留王銘芳電話，所以我們直
    接聯繫王，前往東嶽廟旁邊的郵局商談如何蒐証，我、尹祖
    彬、吳德財、莊耀明一塊到郵局那裡交付錄音筆給王，我與
    吳德財先進去佯裝拜拜的客人，王事後也跟進去東嶽廟」等
    語，此係案發當時警員之証詞，明白表示王銘芳於進入東嶽
    廟前即已自警方處取得錄音筆，做為錄下可能發生之犯罪情
    形，惟錄音筆錄下之內容適足以證明本案並無發生賄選之事
    （錄音筆譯文詳如後述），故王銘芳刻意隱瞞該事實，王銘
    芳於九十五年九月十二日審判筆錄供稱：「警方如何處理你
    的報案？答：後來我就去廟裡，我不知道警方如何處理，我
    去廟裡之前，並沒有與警方人員見面，也沒有人拿錄音筆要
    我錄音」等語，上述証詞明顯說謊，與林俊谷証詞不符，亦
    與王銘芳之警訊筆錄不符（即警卷八、九頁），故審判長提
    示王銘芳上述警訊筆錄，王銘芳始改口有錄音筆一事，此有
    王銘芳九十五年九月十二日之筆錄可稽，該筆錄內載：「（
    提示警卷第八、九頁，並告以要旨）... （警方有無提供錄
    音筆給你蒐証？)有，是在甲○○還沒有來之前。我第一次
    進入到廟裡遇到楊敏時，還沒有帶錄音筆，是第二次進去廟
    裡前，警方才交給我錄音筆。（錄音筆內容是與何人對談？
    ）是楊敏，這是第二次進去廟裡時與楊敏的對話，對話後，
    甲○○進來說要載我回去拿印章，對話時，我們是在廟裡面
    」，上述証詞亦與林俊谷及王銘芳之警訊筆錄不符（即警卷
    八、九頁），因何王銘芳一再隱瞞錄音筆一事，因錄音筆係
    重要、無可改變之客觀證據，錄音筆之內容顯示當日沒有賄
    選之事，故王銘芳除欲隱藏該証物之重要性外，更杜撰被告
    比動作，不說話之賄選情事，以迴避錄音筆所錄下之案發真
    實情形。上述錄音筆存不存在，係依客觀事實，因何王銘芳
    要一再說謊，隱瞞該事實，其見錄音筆所錄下之內容才是本
    案真正之事實及過程，而原審從未細究錄音筆譯文所顯現之
    事實及內容，致認定事實發生錯誤，而使被告蒙受冤屈，故
    錯誤之判決，始應予被告救助之機會，而有再審之必要。
  (三)錄音筆內容顯現無行求賄選之事實，足証王銘芳說謊，致原
    審認知犯罪事實發生錯誤：
  1.本件案發現場之客觀事實為王銘芳帶著警方交付之錄音筆，
    與被告甲○○走向廟殿後方談話，在談話過程中，警方即衝
    入現場，此即當日之情形，究竟在警方進入案發現場前，王
    銘芳與被告之間發生何事，只有王銘芳與被告知悉，而客觀
    證物只有警方交付之錄音筆可資為証，依照警方所製作該錄
    音筆所呈現之內容並無賄選之事，且錄音譯文呈現之內容與
    證人楊敏及被告所言相符，則依證據及經驗法則足認王銘芳
    所言並非當日之事實，而是楊敏及被告所言為實，茲舉證如
    下：
  (1)宜蘭縣宜蘭分局偵辦賄選案現場錄音譯文表載明楊敏（Ａ）
    、王銘芳（Ｂ）、甲○○（Ｃ）之錄音筆譯文內容：「...
    Ａ：還要回去拿印章喔! …（此時主委進來，對主委說他要
    回去拿印章，你載他回去好了，然後給他蓋好我們再來那樣
    ）…Ｃ：我載你…Ｂ：不用啦！現在說就好了…。Ａ：對主
    委說你載他一下…此時警方進來Ｃ：對Ｂ你人怎樣？Ｂ：我
    人不舒服。Ｃ：不舒服我載你去給醫生看…」，自上述錄音
    筆譯文內容可知，當日在東嶽廟發生之事實為王銘芳生病，
    而被告及楊敏要載他看醫生之事實，如此而已。
  (2)上述事實，參酌楊敏九十五年六月十日調查筆錄供稱：「（
    你打電話給甲○○時作何言詞表示？）我在電話中跟他說王
    銘芳說他身體不舒服需要打針」，同日在檢察官偵訊時表示
    : 「（你將王帶到廟後方廚房有無以右手比二手勢，以左手
    比錢的手勢及數錢的動作？）沒有此事（為何王說你有做上
    開手勢及動作？）我不知道（是否願意接受測謊？）願意」
    ，自上述楊敏證詞與錄音筆譯文內容，且楊敏願接受剛說，
    足証楊敏所言為真，而王銘芳所言與錄音筆譯文內容，完全
    不符，豈可採信。
  (3)被告於九十五年九月十二日臺灣宜蘭地方法院審判筆錄亦表
    示：「我並沒有比要給錢的手勢，他當時說他不舒服，蹲在
    地上，我說要載他去醫院，但他說不用」，上述證詞與錄音
    筆譯文內容及楊敏供述，完全相符。被告於偵查中已自白犯
    罪，衡情沒有隱瞞事實之必要，王銘芳稱當日東嶽廟發生被
    告右手比二，左手數錢之賄選動作，根本虛構，與事實不符
    。
  (4)綜上，案發現場無法變動之鐵証即係錄音筆譯文內容，該物
    証指明並無所謂賄選之事實存在，而證人楊敏及被告之供述
    ，與錄音筆譯文內容相符，應是事實，而王銘芳之証詞與錄
    音筆譯文內容，完全不符，即知所言並非事實，原審依王銘
    芳證詞做為認定犯罪事實之關鍵証據，致發生事實錯誤，進
    而誤用法律，使被告遭受冤判。
  (四)被告係殷實之商人，胼手胝足創立開陽交通遊覽有限公司，
    頗具規模，平常亦熱心公益，鄉里共知，而王銘芳平日不思
    進取，簞瓢屢空，家徒四壁，本即有經濟上之困難，為求溫
    飽，無所不用其極，更以姐夫過世為由，搏取同情，要索金
    錢，自上述客觀事實而言，被告與王銘芳不論在生活努力及
    人格態度有顯著不同，本案案發現場只有被告及王銘芳在場
    ，究竟發生何事，唯有兩人知情，被告係誠信進取之人，有
    過必改，當日有準備賄選之情事，被告即自白承認，但確實
    無行求賄選之事實，乃原審逕採認王銘芳基於領取獎金之目
    的所為之虛偽証詞，亦不慮及王銘芳案發前即已從事陷害被
    告於罪之行為，更有虛偽証詞動機，乃發生認定事實錯誤等
    語，爰基於上開理由請求本院裁定准予再審。
二、按因發見確實之新證據，足認受有罪判決之人應受無罪、免
   訴、免刑或輕於原判決所認罪名之判決者，得聲請再審，固
   為刑事訴訟法第四百二十條第一項第六款所明定。惟所謂「
   發現確實之新證據」，係指該證據於事實審法院判決前業已
   存在，為法院、當事人所不知，不及調查斟酌，至其後始行
   發現，且就證據本身形式觀察，固不以絕對不須經過調查程
   序為條件，但必須顯然可認為足以動搖原有罪確定判決，而
   為受判決人無罪、免訴、免刑或輕於原判決所認罪名之判決
   者為限。亦即該「新證據」須可認為確實具有足以動搖原確
   定判決，而對受判決人為更有利判決之「確實性」外，尚須
   具備該證據係在事實審法院於判決前已存在，因未經發現，
   不及調查斟酌，或審判時未經注意，至其後始行發現之「嶄
   新性」特質，二者均屬不可或缺，倘若未具備上開「確實性
   」與「嶄新性」二種聲請再審新證據之特性，即不能據為聲
   請再審之原因（最高法院七十年度台抗字第一六一號裁定、
   八十五年度台抗字第三○八號裁定意旨參照）。
三、經查：
  (一)本件再審聲請意旨一(一)固稱：聲請人發現證人王銘芳係在臺
    北市○○○路之店家工作，住在臺北市，王銘芳是否設籍於
    宜蘭市和睦里一節，涉及其是否為公職人員選舉罷免法第九
    十條之一第一項所稱「有投票權之人」之認定，當係重要證
    據，而依原確定判決之卷證資料，未見法院就證人王銘芳是
    否為「有投票權人」構成要件為法定證據調查程序等語，主
    張該項證據符合刑事訴訟法第四百二十條第一項第六款「發
    現確實之新證據」之要件，對本院九十五年度選上訴字第七
    十九號確定判決聲請再審。然查：觀諸本案再審聲請狀，未
    見聲請人就所指證人王銘芳並非設籍宜蘭市和睦里一節提出
    相關證據以資參酌；再觀諸第一審法院九十五年九月十二日
    之審判筆錄所載，證人王銘芳係設籍於宜蘭市○○○路六十
    五號，業經第一審法院當庭加以審核，是聲請意旨指摘未見
    法院就證人王銘芳是否設籍宜蘭縣和睦里一節加以調查云云
    ，顯屬無據，亦不符合前揭「發現確實之新證據」之再審要
    件。
  (二)按法院認無再審理由者，應以裁定駁回之；又經前項裁定者
    ，不得更以同一原因聲請再審。刑事訴訟法第四百三十四條
    定有明文。查聲請人針對本案之原確定判決前以一(二)至(四)所
    載之同一原因事實向本院聲請再審，經本院於九十六年六月
    二十九日以九十六年度聲再字第二三○號裁定以不符合刑事
    訴訟法第四百二十條第一項所列之再審原因為由駁回其再審
    之聲請，聲請人不服提起抗告，復經最高法院於九十六年九
    月二十日以九十六年度台抗字第四五一號裁定駁回抗告確定
    在案等情，有上開刑事裁定附卷可稽，並經本院調閱上開卷
    宗審認屬實。經核本件聲請再審意旨一(二)至(四)部分，與前案
    聲請再審之原因實屬同一，揆諸首揭法條說明，本件聲請人
    此部分以同一原因重為聲請再審，其程序顯屬違背規定。綜
    上各節，再審聲請人提起本件再審之聲請，為無理由，應予
    駁回。
五、據上論斷，應依刑事訴訟法第四百三十四條，裁定如主文。
中　　華　　民　　國　　96　　年　　10　　月　　22　　日
　　　　　　　　　刑事第十八庭審判長法　官  溫耀源
　　　　　　　　　　　　　　　　　  法　官  周政達
　　　　　　　　　　　　　　　　　  法　官  段景榕
以上正本證明與原本無異。
如不服本裁定，應於收受送達後五日內向本院提出抗告狀。
                                    書記官  陳靜姿
中　　華　　民　　國　　96　　年　　10　　月　　24　　日
